【裁判字號】    97,訴,345
【裁判日期】    980304
【裁判案由】    分割共有物
【裁判全文】
臺灣苗栗地方法院民事判決               97年度訴字第345號
原      告  戌○○
訴訟代理人  張智宏律師
被      告  丙○○
            乙○○
                      4號
被      告  癸○○
兼 上 1 人
訴訟代理人  子○○
被      告  午○○
            辛○○
            庚○○
            戊○○
                      號
            丁○○
            天○○
                      9號
            亥○○
上  1   人
法定代理人  黃詩婷
被      告  地○○
                      9號
            己○○
            酉○○○
                      8號
            壬○○
                      號
            寅○○○
                      5號2樓.
            甲○○
                      巷1弄6.
            巳○○
            卯○○
                      號
            申○○
                      2號4樓.
            未○○
            辰○○
上列當事人間分割共有物事件，本院於民國98年2 月26日言詞辯
論終結，判決如下：
    主  文
被告午○○、辛○○、庚○○、戊○○、丁○○、天○○、亥○○、地○○、己○○、酉○○○應就其被繼承人胡吳銀妹所有坐
落苗栗縣造橋鄉○○段八二地號、八三地號土地所有權權利範圍
各六分之一，辦理繼承登記。
被告壬○○、寅○○○、甲○○、巳○○、卯○○、申○○、未
○○、辰○○應就其被繼承人丑○○所有坐落苗栗縣造橋鄉○○
段八三地號土地所有權權利範圍六分之一，辦理繼承登記。
坐落苗栗縣造橋鄉○○段八二地號土地，應按如附圖所示之方法
分割：82（Ａ）部分面積六八五點九六平方公尺分歸被告午○○
、辛○○、庚○○、戊○○、丁○○、天○○、亥○○、地○○
、己○○、酉○○○按其應繼分比例保持共有，82（Ｂ）部分面
積三四二點九八平方公尺分歸被告丙○○取得，82（Ｃ）部分面
積一三七一點九四平方公尺分歸原告取得，82（Ｄ）部分面積一
三七一點九四平方公尺分歸被告癸○○、子○○按其應有部分比
例保持共有，82（Ｅ）部分面積三四二點九八平方公尺分歸被告
乙○○取得。
坐落苗栗縣造橋鄉○○段八三地號土地應予變賣，所得價金由各
共有人按附表二所示之應有部分比例分配。
訴訟費用由兩造按附表一所示之比例負擔。
    事實及理由
一、被告丙○○、午○○、辛○○、庚○○、戊○○、丁○○、
    天○○、亥○○、地○○、己○○、酉○○○、壬○○、寅
    ○○○、甲○○、巳○○、卯○○、申○○、未○○、辰○○經合法通知，均未於最後言詞辯論期日到場，核無民事訴
    訟法第386 條各款所列情形，爰依原告之聲請，由其一造辯
    論而為判決。
二、原告起訴主張：苗栗縣造橋鄉○○段82地號土地（下稱82地
    號土地），為原告（應有部分6 分之2） 及胡吳銀妹（應有
    部分6 分之1） 、被告丙○○（應有部分12分之1） 、乙○○（應有部分12分之1） 、癸○○（應有部分6 分之1）、
    子○○（應有部分6 分之1） 所共有，同段83地號土地（下
    稱83地號土地），則為原告（應有部分6 分之1） 及丑○○
    （應有部分6 分之1） 、胡吳銀妹（應有部分6 分之1）、
    被告丙○○（應有部分12分之1） 、乙○○（應有部分12分
    之1） 、癸○○（應有部分6 分之1） 、子○○（應有部分
    6 分之1） 所共有，又胡吳銀妹於民國59年9 月26日死亡，
    被告午○○、辛○○、庚○○、戊○○、丁○○、天○○、
    亥○○、地○○、己○○、酉○○○（下稱被告午○○等10
    人）為胡吳銀妹之繼承人，丑○○於37年11月26日死亡，被
    告被告壬○○、寅○○○、甲○○、巳○○、卯○○、申○○、未○○、辰○○（下稱被告壬○○等8 人）為丑○○之
    繼承人，然均未辦理繼承登記，依法應先命渠等辦理繼承登
    記後再予分割，方符法制。又系爭2 筆土地依法並無不能分
    割之情事，兩造亦無不分割之約定，而因共有人人數眾多、
    分居各地，無法達成分割之協議，為此依民法第823 條規定
    訴請裁判分割系爭2 筆土地。並聲明：如主文1 至4 項所示
    。
三、被告之陳述：
  (一)被告癸○○、子○○部分：
    同意原告就82地號土地之分割方案，另83地號土地面積太小
    ，沒有分割實益，同意以變價方式分割。
  (二)被告乙○○部分：
    同意原告就82地號土地之分割方案，另83地號土地採變價方
    式分割無意見。
  (三)其餘被告部分：
    均未於言詞辯論期日到場，亦未提出書狀作何聲明或陳述。
四、原告主張：82地號土地為原告（應有部分6 分之2） 及胡吳
    銀妹（應有部分6 分之1） 、被告丙○○（應有部分12分之
    1） 、乙○○（應有部分12分之1） 、癸○○（應有部分6
    分之1） 、子○○（應有部分6 分之1） 所共有，83地號土
    地則為原告（應有部分6 分之1） 及丑○○（應有部分6 分
    之1） 、胡吳銀妹（應有部分6 分之1） 、被告丙○○（應
    有部分12分之1） 、乙○○（應有部分12分之1） 、癸○○
    （應有部分6 分之1） 、子○○（應有部分6 分之1） 所共
    有，胡吳銀妹於59年9 月26日死亡，被告午○○等10人為胡
    吳銀妹之繼承人，丑○○於37年11月26日死亡，被告壬○○
    等8 人為丑○○之繼承人，均未辦理繼承登記，又系爭2 筆
    土地共有人間並無不分割之約定等情，業據提出土地登記謄
    本、繼承系統表、戶籍謄本、戶籍登記簿為證（見卷第9 至
    24、73至86、229 至238 頁），且為到庭被告所不爭執，而
    其餘被告受合法通知，未以書狀或於言詞辯論期日到庭爭執
    ，堪信為真實。
五、按因繼承、強制執行、公用徵收或法院之判決，於登記前已
    取得不動產物權者，非經登記，不得處分其物權，民法第75
    9 條定有明文。又共有物之分割在使共有關係變更為單獨所
    有，其性質為共有人間應有部分之交換，自屬處分行為，須
    以共有人之處分權存在為前提，是以共有人就共有物如無處
    分權可資行使，共有人無從以協議方式為分割，法院亦不能
    依共有人之請求為裁判分割，故共有之不動產之共有人中一
    人死亡，他共有人請求分割共有物時，為求訴訟之經濟起見
    ，可許原告就請求繼承登記及分割共有物之訴合併提起，即
    以一訴請求該死亡之共有人之繼承人辦理繼承登記並請求該
    繼承人於辦理繼承登記後，與原告及其餘共有人分割共有之
    不動產（最高法院69年台上字第1134號判例、70年第2 次民
    事庭會議決議(二)參照）。本件原告為系爭2 筆土地之共有人
    ，固得以其他共有人為被告訴請裁判分割系爭土地，惟因共
    有人中胡吳銀妹、丑○○業已死亡，渠等繼承人均迄未辦理
    繼承登記，原告乃訴請胡吳銀妹之繼承人即被告午○○等10
    人就82、83地號土地胡無銀妹之應有部分各6 分之1 辦理繼
    承登記，另訴請丑○○之繼承人即被告壬○○等8 人就83地
    號土地丑○○之應有部分6 分之1 辦理繼承登記，揆諸上開
    說明，其請求為有理由，應予准許。
六、次按各共有人，得隨時請求分割共有物。但因物之使用目的
    不能分割或契約定有不分割之期限者，不在此限；共有物之
    分割，依共有人協議之方法行之；分割之方法，不能協議決
    定者，法院得依任何共有人之聲請，命為下列之分配：一、
    以原物分配於各共有人。二、變賣共有物，以價金分配於各
    共有人，民法第823 條第1 項、第824 條第1 項、第2 項分
    別規定甚明。查系爭2 筆土地依其使用目的並非不能分割，
    且各共有人間就系爭2 筆土地並未定有不分割之特約，從而
    ，原告訴請裁判分割系爭2 筆土地，洵屬有據，應予准許。
七、再按共有物分割之方法，須先就原物分配，於原物分配有困
    難時，則予變賣，以價金分配於各共有人（最高法院51年台
    上字第271 號判例參照）。查83地號土地面積僅有594.92平
    方公尺，而共有人多達23人，是倘依各共有人之應有部分比
    例為原物分割，各共有人分得之面積顯屬過小，於使用上並
    非便利，無法發揮經濟上之利用價值，且日後各該土地間於
    通行上易生糾紛，反生訟端，足見83地號土地以原物分割，
    顯有困難。本院斟酌前述因素，認將83地號土地予以變賣，
    所得價金按應有部分比例分配予各共有人，符合公平原則，
    應屬適當，爰判決如主文第4 項所示。
八、復按法院裁判分割共有物定其分配時，應兼顧全體共有人之
    利益，符合公平原則，斟酌各共有人之利害關係並共有物之
    性質、價格、利用價值及經濟效用決定之（最高法院84年台
    上字第1538號判決參照）。經查：82地號土地為一雜草地，
    形狀為狹長型，其上有被告戊○○所種之竹林及香蕉等情，
    經本院履勘現場屬實，有勘驗筆錄、現場照片在卷可憑（見
    卷第192 至196 頁）。本院審酌83地號土地各處之經濟價值
    大致相同，且原告之分割方案為到庭之被告所贊同，可認該
    分割方案應屬妥適可採，爰判決如主文第3 項所示。
九、又分割共有物之訴，核其性質，兩造本可互換地位，本件原
    告起訴雖於法有據，然被告之應訴乃法律規定所不得不然，
    且本件分割結果，共有人均蒙其利，訴訟費用之負擔自以參
    酌各共有人就系爭2 筆土地應有部分之比例分擔較為公允，
    爰依職權酌定如主文第5 項所示。
十、據上論結，本件原告之訴為有理由，依民事訴訟法第385 條
    第1 項前段、第80條之1 、第85條第1 項但書、第2 項，判
    決如主文。
中    華    民    國    98    年     3     月    4    日
                  民事庭法  官  張 文 毓
以上正本係照原本作成。
如不服本判決，應於送達後20日內向本院提出上訴狀（須附繕本
）。
                        書記官  張 宏 賓
中    華    民    國    98    年    3     月    4     日
附表一：
┌───┬────────────────┬──────┐
│ 編號 │                                │ 負擔比例   │
├───┼────────────────┼──────┤
│  01  │  原告                          │   15/48    │
├───┼────────────────┼──────┤
│  02  │  被告午○○等10人（胡吳銀妹之繼│    1/6     │
│      │  承人）連帶負擔                │            │
├───┼────────────────┼──────┤
│  03  │  被告壬○○等8 人（丑○○之繼承│    1/48    │
│      │  人）連帶負擔                  │            │
├───┼────────────────┼──────┤
│  04  │  被告丙○○                    │    1/12    │
├───┼────────────────┼──────┤
│  05  │  被告乙○○                    │    1/12    │
├───┼────────────────┼──────┤
│  06  │  被告癸○○                    │    1/6     │
├───┼────────────────┼──────┤
│  07  │  被告子○○                    │    1/6     │
└───┴────────────────┴──────┘
附表二：
┌───┬────────────────┬──────┐
│ 編號 │  所有權人                      │ 應有部分   │
├───┼────────────────┼──────┤
│  01  │  原告                          │    1/6     │
├───┼────────────────┼──────┤
│  02  │  被告午○○等10人（胡吳銀妹之繼│    1/6     │
│      │  承人）                        │            │
├───┼────────────────┼──────┤
│  03  │  被告壬○○等8 人（丑○○之繼承│    1/6     │
│      │  人）                          │            │
├───┼────────────────┼──────┤
│  04  │  被告丙○○                    │    1/12    │
├───┼────────────────┼──────┤
│  05  │  被告乙○○                    │    1/12    │
├───┼────────────────┼──────┤
│  06  │  被告癸○○                    │    1/6     │
├───┼────────────────┼──────┤
│  07  │  被告子○○                    │    1/6     │
└───┴────────────────┴──────┘


司法院資訊處製作；財團法人民間司法改革基金會備份。
